臺灣臺南地方法院民事裁定
110年度消債職聲免字第16號
聲  請  人
即  債務人  吳典融即吳壬正


代  理  人  湯寶凝律師
相  對  人
即  債權人  台北富邦商業銀行股份有限公司

法定代理人  程耀輝  


相  對  人
即  債權人  京城商業銀行股份有限公司

法定代理人  戴誠志  


上列債務人因消費者債務清理條例聲請免責事件，本院裁定如下
：
    主  文
債務人吳典融即吳壬正應予免責。
    理  由
一、按法院為終止或終結清算程序之裁定確定後，除別有規定外
    ，應以裁定免除債務人之債務；法院裁定開始清算程序後，
    債務人有薪資、執行業務所得或其他固定收入，扣除自己及
    依法應受其扶養者所必要生活費用之數額後仍有餘額，而普
    通債權人之分配總額低於債務人聲請清算前2年間，可處分
    所得扣除自己及依法應受其扶養者所必要生活費用之數額者
    ，法院應為不免責之裁定，但債務人證明經普通債權人全體
    同意者，不在此限；債務人有下列各款情形之一者，法院應
    為不免責之裁定，但債務人證明經普通債權人全體同意者，
    不在此限：㈠於7年內曾依破產法或本條例規定受免責；㈡隱
    匿、毀損應屬清算財團之財產，或為其他不利於債權人之處
    分；㈢捏造債務或承認不真實之債務；㈣聲請清算前2年內，
    因消費奢侈商品或服務、賭博或其他投機行為，所支出之總
    額逾該期間可處分所得扣除自己及依法應受其扶養者所必要
    生活費用之半數，或所負債務之總額逾聲請清算時無擔保及
    無優先權債務之半數，而生開始清算之原因；㈤於清算聲請
    前1年內，已有清算之原因，而隱瞞其事實，使他人與之為
    交易致生損害；㈥明知已有清算原因之事實，非基於本人之
    義務，而以特別利於債權人中之1人或數人為目的，提供擔
    保或消滅債務；㈦隱匿、毀棄、偽造或變造帳簿或其他會計
    文件之全部或一部，致其財產之狀況不真確；㈧故意於財產
    及收入狀況說明書為不實之記載，或有其他故意違反本條例
    所定義務之行為；債務人有前條各款事由，情節輕微，法院
    審酌普通債權人全體受償情形及其他一切情狀，認為適當者
    ，得為免責之裁定，消費者債務清理條例（下稱消債條例）
    第132條、第133條、第134條及第135條分別定有明文。又消
    債條例之立法目的，在於使陷於經濟上困境之消費者，得分
    別情形依該條例所定重建型債務清理程序（更生）或清算型
    債務清理程序（清算）清理債務，藉以妥適調整其與債權人
    及其他利害關係人之權利義務關係，保障債權人之公平受償
    ，並謀求消費者經濟生活之更生機會，從而健全社會經濟發
    展；消費者依清算程序清理債務，於程序終止或終結後，為
    使其在經濟上得以復甦，以保障其生存權，除另有上述消債
    條例第133條、第134條所規定不予免責之情形外，就債務人
    未清償之債務原則上採免責主義（消債條例第1條、第132條
    立法目的參照）。
二、本件債務人依消債條例聲請更生事件，前經本院裁定自民國
    108年10月25日17時起開始更生程序，並命司法事務官進行
    清算程序；嗣因本院司法事務官於108年10月25日、109年4
    月7日、109年5月14日函令債務人限期陳報財務狀況及最大
    還款能力等事項，另於109年4月6日編造債權表並均送達債
    務人，然債務人逾期未為任何補正，亦未依限提出更生方案
    ，致更生程序無法繼續進行，合於消債條例第53條第1項、
    第5項、第56條第2款等事由，是本院乃於109年7月3日以109
    年度消債清字第45號裁定債務人自109年7月3日下午5時開始
    清算程序，並命司法事務官進行清算程序。其後債務人名下
    雖有如附表所示之清算財團財產，然其中附表編號⒉、⒊、⒋
    所示之新光人壽保險股份有限公司（下稱新光人壽保險公司
    ）、台灣人壽保險股份有限公司（下稱台灣人壽保險公司）
    、元大人壽保險股份有限公司（下稱元大人壽保險公司）之
    保單均無有效契約，未具財產價值，而無處分實益；至附表
    編號⒈所示之新光金融控股股份有限公司（下稱新光金）股
    票13股部分，以109年9月9日每股收盤價新臺幣（下同）8.3
    6元核算其財產價值為109元，業經債務人於109年10月8日自
    行解繳等值金額到院，本院遂於109年10月30日以109年度司
    執消債清字第42號裁定代替債權人會議決議，由本院依職權
    分配清算財團財產予各債權人，並確定在案，是本件可供清
    算債權分配之清算財團財產109元已分配完結，本院乃於109
    年12月23日以109年度司執消債清字第42號裁定終止清算程
    序等情，業經本院依職權調取本院108年度消債更字第336號
    、109年度消債清字第45號、109年度司執消債清字第42號卷
    查明屬實，先予敘明。
三、經本院依職權通知全體債權人及債務人就債務人是否應予免
    責具狀或到場表示意見，意見分述如下：
  ㈠京城商業銀行股份有限公司陳稱：債權人於清算程序中僅獲
    分配107元，受償比例過低，故不同意債務人免責。
　㈡台北富邦商業銀行股份有限公司（下稱富邦銀行）陳稱：債
    務人未依限提出更生方案，亦不遵守法院之命令，致更生程
    序無法進行，顯見債務人無還款誠意，僅係利用消債條例之
    施行，試探可否免除支付欠款，且消債條例第133條「債務
    人應否免責之要件」之檢核點在於「於清算程序開始後債務
    人有固定薪資、收入且扣除生活必要支出後有餘額」及「債
    權人受分配之總額低於債務人聲請清算前兩年，可處分所得
    扣除自己及依法應受其扶養者所必要生活費用之數額」，債
    權人無法藉電子閘門獲悉債務人近年所得及財產變化，進而
    掌握其是否惡意之蹊蹺，懇請詳查消債條例第133條前段及
    第134條第8款之規定，對相對人所發生之債務裁定不予免責
    。
四、經查：
  ㈠債務人並無消債條例第133條所定應為不免責之情形：
    ⒈按法院裁定開始清算程序後，債務人有薪資、執行業務所
      得或其他固定收入，扣除自己及依法應受其扶養者所必要
      生活費用之數額後仍有餘額，而普通債權人之分配總額低
      於債務人聲請清算前二年間，可處分所得扣除自己及依法
      應受其扶養者所必要生活費用之數額者，法院應為不免責
      之裁定，但債務人證明經普通債權人全體同意者，不在此
      限，消債條例第133條定有明文。從而，依上開規定，審
      認本件債務人是否具有消債條例第133條所定應不予免責
      之情形，即應審認其是否合於「於清算程序開始後債務人
      有薪資、執行業務所得或其他固定收入，扣除自己及依法
      應受其扶養者所必要生活費用之數額後仍有餘額」及「普
      通債權人之分配總額低於債務人聲請清算前2年間，可處
      分所得扣除自己及依法應受其扶養者所必要生活費用之數
      額」此兩要件。
　　⒉次按「法院裁定開始更生程序後，債務人免責前，法院裁
      定開始清算程序，其已進行之更生程序，適於清算程序者
      ，作為清算程序之一部；其更生聲請視為清算聲請。」消
      債條例第78條第1項定有明文。由其文義可知，在適於清
      算程序之情形下，清算程序之始點，得提前至裁定開始更
      生時（臺灣高等法院暨所屬法院98年法律座談會民事類提
      案第40號參照）。依上開規定及說明，本院依消債條例第
      133條前段為本件不免責裁定之審查時，自應以本院裁定
      開始更生時（即108年10月25日）起至裁定免責前之期間
      ，認定債務人有無薪資、執行業務所得或其他固定收入，
      扣除自己及依法應受其扶養者所必要生活費用之數額後仍
      有餘額，且普通債權人之分配總額低於債務人聲請清算前
      2年間，可處分所得扣除自己及依法應受其扶養者之必要
      生活費用之數額，以判斷其有無消債條例第133條之適用
      。
    ⒊經查，債務人自108年10月25日17時起本院裁定開始清算程
      序後迄今，均任職於台灣人壽保險公司，堪認其有執行業
      務所得。再者，依債務人所提出其任職於台灣人壽保險公
      司109年10月、110年2月業務員報酬明細表所載，債務人
      自109年1月起至10月止之年度累計所得總額為33,501元、
      自110年1月起至110年2月月止之年度累計所得總額為3,77
      5元；另依債務人之108年度綜合所得稅各類所得資料清單
      所示，債務人於108年間任職於台灣人壽保險公司之所得
      總額為29,757元，是債務人每月所得平均約為1,000餘元
      至3,000餘元不等，堪予認定。又債務人主張其每月生活
      必要支出為14,450元，因該金額未逾行政院衛生福利部所
      公告110年臺南市每人每月最低生活費用每人每月為13,30
      4元之1.2倍即15,965元之範圍（參酌消債條例第64條之2
      第1項之規定），堪認為合理。準此計算，債務人每月收
      入1,000餘元至3,000餘元，扣除其最低生活費14,450元後
      ，顯然已無剩餘，更遑論有餘額可以清償債務。
    ⒋從而，債務人於法院裁定開始清算程序後（即108年10月25
      日17時），債務人每月所得扣除自己所必要生活費用之數
      額後並無餘額，此核與消債條例第133條所定「法院裁定
      開始清算程序後，債務人有薪資、執行業務所得或其他固
      定收入，扣除自己及依法應受其扶養者所必要生活費用之
      數額後仍有餘額」之要件不符，應認債務人並無消債條例
      第133條之應予不免責事由。　　　
  ㈡債務人亦無消債條例第134條各款所定不免責之事由：
    ⒈債務人無消債條例第134條第2、8款所定不免責事由：
　　　⑴按債務人故意於財產狀況、收入說明書為不實之記載，
        或有違反本條例第9條第2項到場義務、第41條出席及答
        覆義務、第81條第1項提出財產狀況及收入說明書及債
        權人、債務人清冊義務、第82條第1項報告義務、第89
        條生活儉樸及住居限制義務、第101條提出清算財團書
        面資料義務、第102條第1項移交簿冊、文件及一切財產
        義務、第103條第1項答覆義務、第136條第2項協力調查
        義務等，勢必影響清算程序之進行，為使債務人盡其法
        定義務，俾清算程序順利進行，亦不宜使債務人免責（
        消債條例第134條第8款立法理由參照）。
　　　⑵債權人富邦銀行陳稱依本院109年度消債清字第45號裁定
        所載，債務人迄未補正財務狀況及最大還款能力等事項
        ，亦未提出更生方案，致更生程序無法進行，已然符合
        消債條例第134條第8款故意違反本條例所定義務之行為
        之規定，故應為不免責等語。惟觀諸消債條例第134條
        第8款立法目的，該款項規定係為使清算程序順利進行
        ，故於債務人故意於財產狀況、收入說明書為不實之記
        載，或有違反該條例第9條第2項到場義務、第41條出席
        及答覆義務、第81條第1項提出財產及收入說明書及債
        權人、債務人清冊義務、第82條第1項報告義務、第89
        條生活儉樸及住居限制義務、第101條提出清算財團書
        面資料義務、第102條第1項移交簿冊、文件及一切財產
        義務、第103條第1項答覆義務、第136條第2項協力調查
        義務等情形，勢必影響「清算程序」之進行，不宜使債
        務人免責。而更生方案限期提出之義務、債務人無正當
        理由不出席債權人會議或不回答詢問、不遵守法院之裁
        定或命令，致「更生程序」無法進行等情形，非屬消債
        條例第134條第8款之立法理由所指之為使「清算程序」
        得順利進行之債務人應負擔之義務，自難以此作為債務
        人不免責之事由，是富邦銀行主張債務人有消債條例第
        134條第8款所定不免責之事由存在，尚難憑採。
      ⑶又債務人前已就其財產及收入情形陳報在卷，並提出財
        政部南區國稅局107、108年度綜合所得稅各類所得資料
        清單暨全國財產稅總歸戶財產查詢清單為證，而債權人
        對此並無其他反證提出，是債務人並無他隱匿、毀損應
        屬清算財團之財產，或故意於財產及收入狀況說明書為
        不實記載之行為，尚堪採憑。
　　　⑷另本院依職權向新光人壽保險公司、台灣人壽保險公司
        、元大人壽保險公司函查債務人有無保險乙情，業經渠
        等分別函覆：債務人向新光人壽保險公司投保之保單皆
        已失效或解約、債務人並未向台灣人壽保險公司投保、
        債務人於元大人壽保險公司無有效之保單資料，有新光
        人壽保險公司109年9月11日民事陳報狀、台灣人壽保險
        公司109年9月16日台壽字第1090005641號函、元大人壽
        保險公司109年9月2日元壽字第1090003062號函在卷可
        稽（司執消債清卷第66、71、72頁），核與債務人陳報
        其無一般商業保險等語相符（司執消債清卷第35頁），
        足徵債務人並無未陳報之保險契約，故難認債務人有何
        故意於財產及收入狀況說明書為不實之記載之情。至債
        務人名下所有之新光金股票13股部分，依債務人於聲請
        更生時所提出之107年度財政部南區國稅局綜合所得稅
        各類所得資料清單，即足顯示債務人名下尚有新金股票
        ，嗣經本院依職權調閱債務人之財產所得資料，查知系
        爭新光金股票尚有13股，且系爭新光金股票13股以109
        年9月9日每股收盤價8.36元核算其財產價值為109元，
        亦據債務人提出等值金額到院，並經本院分配予各債權
        人完畢，益證債務人並無在清算程序中隱匿、毀損應屬
        清算財團財產之情。
      ⑸是以，本件查無債務人有消債條例第134條第2、8款應予
        不免責之事由。
    ⒉此外，本院復查無債務人有何消債條例第134條所列其他各
      款不免責事由，且相對人亦未提出債務人有何符合消債條
      例第134條各款所規定之事證，故應認債務人並無消債條
      款第134條所定不免責事由之存在。
五、綜上所述，本件債務人既經法院為終結清算程序之裁定確定
    ，復查無消債條例第133條、第134條所定之不應免責情形存
    在，揆諸首揭說明，應以裁定免除債務人之債務，是本件債
    務人應予免責，爰裁定如主文。
中　　華　　民　　國　　110 　年　　5　　月　　10　　日
                  民事第二庭  法　官　洪碧雀
以上正本證明與原本無異。
如不服本裁定應於送達後10日內向本院提出抗告狀（須附繕本）
，並繳納抗告費新臺幣1,000元。
中　　華　　民　　國　　110 　年　　5 　　月　　10　　日
                              書記官  林政良　　　　　　
附表：   編號      清算財團財產        處分方法  ⒈ 新光金股票13股等值金額109元。 業經債務人解繳等值金額款項至本院，由本院逕予分配。  ⒉ 新光人壽保險公司保單（已失效或解約）。 無處分實益。  ⒊ 台灣人壽保險公司保單（未投保） 無處分實益。  ⒋ 元大人壽保險公司保單（無有效保單） 無處分實益。